【裁判字號】    91,簡上,90
【裁判日期】    920225
【裁判案由】    返還租賃物
【裁判全文】
臺灣臺南地方法院民事判決    九十一年度簡上字第九○號
    上  訴  人  甲○○○
    訴訟代理人  莊  美  貴  律師
                涂  嘉  益  律師
    被  上訴人  乙      ○
                乙  ○  富
右當事人間請求返還所有物等事件，上訴人對於中華民國九十一年四月二十五日本院
新市簡易庭九十年度新簡字第六二三號第一審判決提起上訴，本院判決如左：
    主      文
上訴駁回。
第二審訴訟費用由上訴人負擔。
    事      實
甲、上訴人方面：
  一、聲明：
    （一）原判決廢棄。
    （二）被上訴人應將坐落台南縣新化鎮○○段王公廟小段一二八一之二號土地上
          門牌號碼台南縣新化鎮○○路一０八之一號房屋，如附圖所示Ａ、Ｂ、Ｃ
          部分交還上訴人。
  二、陳述：
    （一）坐落台南縣新化鎮○○段王公廟小段一二八一之二號土地（以下稱系爭土
          地）係上訴人所有（該土地原為訴外人即上訴人之姊姊王金網所有，但以
          上訴人名義登記，嗣由上訴人向訴外人王金網買受），於民國（下同）七
          十八年間出租予訴外人姚進丁（租賃期間三年，期滿後續定租約一次，租
          賃期間仍為三年），訴外人姚進丁即在該承租之土地上建蓋鐵皮屋一間（
          即如附圖所示Ａ部分），用以經營土雞城餐廳，其後租賃契約於八十四年
          三月間屆滿前，上訴人即於同年三月八日寄發存證信函向訴外人姚進丁表
          示：租期屆滿後將收回該出租之土地，並請其於租期屆滿前將地上物自行
          搬離，否則即視同廢棄物處理。訴外人姚進丁收受上訴人所寄存證信函後
          ，並未就系爭房屋作任何處理，亦未向上訴人為任何表示，故上訴人於租
          期屆滿收回土地時，乃認訴外人姚進丁已放棄該房屋之權利而將該房屋一
          併收回。
    （二）嗣被上訴人乙○富向上訴人承租系爭房屋，上訴人乃於八十四年九月六日
          將系爭房屋出租予被上訴人乙○富一年，並向乙○富收取房屋租金，訴外
          人姚進丁對此亦無任何異議，足認系爭房屋於上訴人收回土地時，訴外人
          姚進丁確已放棄權利而歸屬於上訴人所有。而上訴人所有前開新化段王公
          廟小段一二八一之二號土地，於八十四年三月間收回後即未再出租予任何
          人，上訴人亦不曾再向任何人收取地租，被上訴人乙○更從未交付地租給
          上訴人，被上訴人乙○辯稱其所繳納之租金係土地之租金云云，自非事實
          。
    （三）被上訴人乙○雖提出房屋稅籍證明書主張系爭房屋係其於八十三年間所建
          ，然房屋稅籍由誰申請與房屋所有權之歸屬並無必然之關聯，且該稅籍資
          料乃被上訴人乙○為開設「重光戒毒休養中心」，於八十四年九月七日擅
          以房屋所有權人名義向稅捐稽徵單位提出申請，而稅捐徵稽單位即係根據
          被上訴人乙○於八十四年九月七日簽立之切結書內容稱「房屋係於八十三
          年七月四日建築完成」，據此核定自八十三年九月起課徵房屋稅。惟系爭
          房屋係訴外人姚進丁向上訴人租地後所興建，並非被上訴人乙○所建，訴
          外人姚進丁於房屋興建完成後，即以上訴人名義向戶政機關申請編訂門牌
          ，並向自來水公司及電力公司申設水電設施，故被上訴人徒以房屋稅籍係
          其申請，即主張系爭房屋為其所有，實不足採。
    （四）至如附圖所示Ｂ、Ｃ部分之機車停車位、遮雨棚，係附著於Ａ部分建物之
          上，為輔助Ａ部分建物之經濟效用而存在，故Ｂ、Ｃ部分本身並不具經濟
          上之獨立性，依民法第八百十一條規定，動產因附合而為不動產之重要成
          分者，不動產所有人取得動產所有權。準此，縱認Ｂ、Ｃ部分為被上訴人
          乙○所搭建，亦已因附合而成為Ａ部分建物之一部份，並由Ａ部分建物所
          有權人即上訴人取得所有權，從而，上訴人自得請求被上訴人交還如附圖
          所示Ｂ、Ｃ部分。
    （五）再者，被上訴人乙○富雖未住於系爭房屋內，惟乙○富仍有部份物品未搬
          離系爭房屋，故仍屬占有系爭房屋之狀態，從而，乙○富仍應有交還房屋
          之義務。
  三、證據：提出土地登記謄本、房屋租賃契約書、水費收據、電費收據等各一件及
      建物現場照片七幀為證，並聲請傳訊證人周芷。
乙、被上訴人乙○方面：
  一、聲明：求為判決如主文所示。
  二、陳述：
    （一）坐落台南縣新化鎮○○段王公廟小段一二八一之二地號土地上門牌號碼台
          南縣新化鎮○○路一０八之一號房屋（即如附圖所示Ａ部分），係被上訴
          人乙○於八十三年間所改建，並已向台南縣稅捐稽徵處新化分處申報稅籍
          ，該房屋稅亦由被上訴人乙○所繳納，且由被上訴人乙○之財產歸戶冊亦
          可證被上訴人乙○有系爭房屋之財產所有權，是上訴人所稱系爭房屋為其
          所有云云，應非事實。因之，被上訴人乙○富可能係出於誤會或被騙，始
          與上訴人訂立房屋租賃契約書一份，而該契約書縱令係真正，對被上訴人
          乙○應不生效力，且不影響乙○對系爭房屋有所有權之事實。
    （二）系爭房屋之基地（新化鎮○○段王公廟小段一二八一之二地號土地），雖
          登記為上訴人所有，但該地上早另建有慈惠堂（如附圖所示Ｄ部分），被
          上訴人乙○係經地主及廟方人員之同意，以每年自由樂捐廟方香火錢之方
          式，取得土地使用權，始改建如附圖所示Ａ部分，並增建如附圖所示Ｂ、
          Ｃ部分；而慈惠堂（即附圖所示Ｄ、Ｅ部分）則為姚進丁及全體管理委員
          會委員所合資興建，然後由姚進丁將經營管理權讓渡與訴外人王水樹所管
          理。
    （三）如附圖所示Ａ部分房屋，係訴外人姚進丁所蓋建而原始取得所有物，因未
          辦保存登記，且未有移轉所有權之原因事實，故其所有權仍屬於訴外人姚
          進丁，上訴人主張姚進丁放棄該房屋之權利，將房屋讓與上訴人，並任由
          上訴人處分云云，應非事實。上訴人既非系爭Ａ部分房屋之所有權人，其
          主張所有權之法律關係訴請被上訴人返還系爭Ａ部分房屋，應非有理由。
    （四）至於系爭Ｂ、Ｃ部分之機車停車位、遮雨棚，因係被上訴人乙○所搭建，
          而取得所有權，故亦非上訴人所有，其請求返還亦非有據。縱Ｂ、Ｃ部分
          因附合而為Ａ部分房屋之重要成分，因上訴人非Ａ部分房屋之所有權人，
          ，故其請求返還Ｂ、Ｃ部分，亦屬無理由。
  三、證據：提出稅籍證明書一件、房屋稅繳款書五件、戶口名簿一件、歸戶財產詢
      清單一件為證，並聲請本院傳訊證人姚進丁、李丁山、周國盛。
丙、被上訴人乙○富方面：未於言詞辯論期日到場，據其於準備程序所為之聲明及陳
    述如下：
   （一）聲明：求為判決駁回上訴。
   （二）陳述略稱：其自八十四年間租賃契約屆滿後即已遷出系爭房屋，現在並未
         居住在該房屋內，該屋內之物品亦非其所有。
丁、本院依職權勘驗現場並囑託臺南縣新化地政事務所測量並繪製複丈成果圖。
    理      由
一、被上訴人乙○富經合法通知，未於言詞辯論期日到場，核無民事訴訟法第三百八
    十六條所列各款情形，爰依上訴人之聲請，由其一造辯論而為判決。
二、本件上訴人起訴主張：坐落台南縣新化鎮○○段王公廟小段一二八一之二地號土
    地為其所有（該土地原為訴外人即上訴人之姊姊王金網所有，但以上訴人名義登
    記，嗣於八十四年間由上訴人向訴外人王金網買受），於七十八年間出租予訴外
    人姚進丁（租賃期間三年，期滿後續定租約一次，租賃期間仍為三年），訴外人
    姚進丁即在該承租之土地上建蓋鐵皮屋一間（即如附圖所示Ａ部分），租賃契約
    於八十四年三月間屆滿前，上訴人於同年三月八日即寄發存證信函向訴外人姚進
    丁表示：租期屆滿後將收回該出租之土地，並請其於租期屆滿前將地上物自行搬
    離，否則即視同廢棄物處理；訴外人姚進丁收受該存證信函後，並未就系爭房屋
    作任何處理，故上訴人於租期屆滿收回土地時，乃認訴外人姚進丁已放棄系爭房
    屋之權利而將該房屋一併收回；且如附圖所示Ｂ、Ｃ部分之機車停車位、遮雨棚
    ，因係附著於Ａ部分建物之上，為輔助Ａ部分建物之經濟效用而存在，Ｂ、Ｃ部
    分本身並不具經濟上之獨立性，縱認Ｂ、Ｃ部分為被上訴人乙○所搭建，亦已因
    附合而成為Ａ部分建物之一部份，應由Ａ部分建物所有權人即上訴人取得所有權
    ，是前開土地及其上建物（如附圖所示Ａ、Ｂ、Ｃ部分）即門牌號碼臺南縣新化
    鎮○○路一Ｏ八之一號鐵皮屋均為上訴人所有，上訴人亦以該址向自來水公司申
    請水電設施，並於八十四年九月六日出租予被上訴人乙○富（租期自八十四年九
    月六日起至八十五年九月五日止），惟租約屆至後，被上訴人乙○富卻不知去向
    ，致上訴人無法收回房屋；而上訴人所有之前開房屋又遭被上訴人乙○以所有人
    名義向臺南縣稅捐稽徵處新化分處申請獲准設定稅籍，嚴重損害上訴人之權益，
    爰本於租賃契約及所有權之法律關係，訴請被上訴人將如附圖所示Ａ、Ｂ、Ｃ部
    分之房屋返還上訴人等語。
三、被上訴人乙○則以：系爭房屋並非上訴人所有，因上開土地雖登記為上訴人所有
    ，但該地建有慈惠堂，而其係於八十三年間經地主及廟方人員之同意，以每年自
    由樂捐廟方香火錢之方式，取得土地使用權，始改建如附圖所示Ａ部分建物及增
    建如附圖所示Ｂ、Ｃ部分之遮雨棚，並已向台南縣稅捐稽徵處新化分處申報稅籍
    ，房屋稅亦由其所繳納，是系爭房屋既為其所建而原始取得系爭房屋建物所有權
    ，其並非無權占有。況縱認如附圖所示Ａ部分房屋，係訴外人姚進丁所蓋建而原
    始取得所有物，然認房屋既因未辦保存登記，且未有移轉所有權之原因事實，故
    其所有權仍應屬於訴外人姚進丁，上訴人主張訴外人姚進丁已放棄該房屋之權利
    ，將房屋讓與上訴人自由處分，自非事實；而上訴人既非如附圖所示Ａ部分房屋
    之所有權人，如附圖所示Ｂ、Ｃ部分之機車停車位、遮雨棚，係被上訴人乙○所
    搭建而取得所有權，自非上訴人所有；又縱認Ｂ、Ｃ部分因附合而為Ａ部分房屋
    之重要成分，因上訴人既非Ａ部分房屋之所有權人，其請求被上訴人返還Ｂ、Ｃ
    部分，亦無理由等語資為抗辯。被上訴人乙○富則以：其於租期屆滿後即已搬離
    系爭房屋，現在並未占用該房屋，該房屋內亦未有其私人物品等語置辯。
四、經查，系爭土地原雖登記為上訴人所有，然實際上之所有權人係訴外人王金網，
    於七十八年間，訴外人王金網將該土地出租與訴外人姚進丁，訴外人姚進丁即在
    該土地上搭蓋如附圖所示Ａ部分之房屋，惟並未辦理保存登記；嗣於八十四年間
    ，上訴人向訴外人王金網買受該土地而取得所有權，乃於八十四年三月八日以存
    證信函通知訴外人姚進丁租期於八十四年三月屆滿後不再續租，並要求訴外人姚
    進丁應將其所有之私人物品自行搬離，否則以廢棄物處理；嗣於八十四年九月六
    日，上訴人又將該房屋出租與被上訴人乙○富（租期自八十四年九月六日起至八
    十五年九月五日止）；惟被上訴人乙○於八十四年九月十三日，以系爭房屋即門
    牌號碼台南縣新化鎮○○路一０八之一號（申報房屋面積為四四八平方公尺、建
    築完成日期為八十三年七月四日）為其所有，向台南縣稅捐稽徵處新化分處申報
    房屋現值，是上訴人於八十七年三月二十日再申請稅籍時遭該機關以重複設籍駁
    回；而系爭房屋現為被上訴人乙○占有中，房屋稅亦係由被上訴人乙○所繳納，
    且被上訴人乙○戶籍現亦仍設該址等事實，有土地登記謄本一件、戶口名簿一份
    、台南縣稅捐稽徵處新化分處房屋稅籍證明書一份、房屋稅繳款書五份、台南縣
    稅捐稽徵處新化分處九十一年三月五日縣稅新分二字第０九一０００七八七二號
    函附稅籍資料七紙等附原審卷可稽，並有被上訴人乙○之歸戶財產查詢清單一紙
    在卷足稽，核與證人姚進丁、吳芷證稱情節相符，復為兩造所不爭，堪認為真實
    。惟上訴人又主張系爭房屋如附圖所示Ａ部分雖為訴外人姚進丁所建築，然訴外
    人姚進丁於土地租賃期間屆滿後，既未將該建物搬離，即視為訴外人姚進丁已放
    棄該建物之權利而讓與上訴人，而如附圖所示Ｂ、Ｃ部分之遮雨棚，因該部分本
    身並不具經濟上之獨立性，自因附合而為不動產之重要成分，自亦應由上訴人取
    得所有權，被上訴人自應返還如附圖所示Ａ、Ｂ、Ｃ部分房屋予上訴人等語，然
    被上訴人則執前開情詞置辯，是本件兩造爭執之點厥為如附圖所示Ａ、Ｂ、Ｃ部
    分之建物是否屬上訴人所有？被上訴人乙○富現是否乃占有使用系爭房屋？
五、按所有人對於無權占有其所有物者，得請求返還之，固為民法第七百六十七條所
    明定，惟提起請求返還所有物之訴之原告應就其主張訟爭標的物所有權存在之事
    實負舉證之責，苟不能為相當之證明，即難謂為有所有物返還請求權存在（最高
    法院四十四年度台上字第一五四三號判決參照）。又自己建築之房屋，與依法律
    行為而取得者有別，縱使不經登記，亦不在民法第七百五十八條所謂非經登記不
    生效力之列（最高法院四十一年台上字第一０三九號判例參照）；且不動產物權
    依法律行為而取的者，非經登記不生效力，為民法第七百五十八條所明定，此項
    規定，並不因不動產為違章建築而有例外（最高法院六十二年台上字第二四一四
    號判例參照）。經查：
    （一）依前所述，訴外人姚進丁係於七十八年間向系爭土地之原所有權人王金網
          承租該土地後，即在該土地上搭蓋如附圖所示Ａ部分之房屋，是該房屋既
          為訴外人姚進丁所自行興建，其自不待登記即原始取得該房屋之所有權。
          惟系爭房屋，訴外人姚進丁既未辦理建物所有權第一次登記，則其縱將該
          房屋讓與上訴人，自亦未能將所有權移轉登記於上訴人，揆諸前揭說明，
          上訴人自無法取得系爭房屋之所有權甚明；況證人姚進丁亦到庭結證稱其
          從未將系爭房屋讓與上訴人，上訴人復未能提出其他證據以證明其就如附
          圖所示Ａ部分房屋有所有權或事實上處分權，從而，上訴人自無從本於所
          有權之作用，或主張本於對該房屋有事實處分權，請求被上訴人返還該房
          屋。
    （二）又如附圖所示Ａ、Ｂ、Ｃ部分建物，現實占有系爭土地之面積為四九四平
          方公尺，其中Ａ部分建物占有三五二平方公尺，乃訴外人姚進丁所興建；
          Ｂ部分為機車停車位，其中六三平方公尺係被上訴人乙○所增建、四五平
          方公尺則為訴外人姚進丁所建；Ｃ部分為遮雨棚，占有三四平方公尺，亦
          為被上訴人乙○所增建之事實，業經本院依職權履勘現場，製有勘驗筆錄
          並囑託台南縣新化地政事務所製作複丈成果圖在卷可稽，復為兩造所不爭
          ，則如附圖所示Ｂ、Ｃ部分，應係附著於Ａ部分建物之上，為輔助Ａ部分
          建物之經濟效用而存在，即Ｂ、Ｃ部分本身並不具經濟上之獨立性，依民
          法第八百十一條之規定「動產因附合而為不動產之重要成分者，不動產所
          有人，取得動產所有權」，故如附圖所示Ｂ、Ｃ部分既因附合而為Ａ部分
          建物之重要成分，則其所有權自仍歸屬於訴外人姚進丁所有，故上訴人主
          張依所有權之法律關係請求被上訴人將附圖所示Ｂ、Ｃ部分返還之，亦無
          理由。
    （三）至上訴人雖主張訴外人姚進丁於土地租賃契約屆滿後，因未將該房屋搬離
          ，視為已拋棄該房屋之所有權云云，惟不動產物權之拋棄，須有拋棄之意
          思表示，並經塗銷其物權登記後始生效力，而訴外人姚進丁到庭迭稱其並
          無拋棄該房屋所有權之意思，而係將權利讓與「靈山慈惠堂」等語（見本
          院九十一年七月三十一日準備程序筆錄），核與證人即該「靈山慈惠堂」
          前堂主吳之證稱情節相符（見本院九十一年七月十七日準備程序筆錄）
          ，復為被上訴人乙○所不爭，足認訴外人姚進丁應無拋棄該房屋所有權之
          意思表示甚明，是上訴人此部分主張，亦非可採。
    （四）另房屋稅納稅義務人、房屋現設籍者及水、電費繳納者，並非必為房屋所
          有人，繳納房屋稅之收據、房屋設籍資料及繳納水、電費之收據，亦非即
          為房屋所有權之證明（本院四十年台上字第一二六號判例參照），本件上
          訴人所提出之水、電費繳納收據及被上訴人乙○所提出之房屋稅收據、戶
          籍證明，均尚不足據以證明渠等即為系爭房屋之所有人，併附敘明。
六、又按租賃定有期限者，其租賃關係，於期限屆滿時消滅；又承租人於租賃關係終
    止後，應返還租賃物，民法第四百五十條第一項、第四百五十五條前段定有明文
    。查上訴人與被上訴人乙○富就系爭房屋曾於八十四年間簽訂租期至八十五年九
    月五日止之租賃契約之事實，為兩造所不爭執，復有上訴人提出之租賃契約一份
    為證，惟被上訴人乙○既非該契約當事人，基於「債權相對性」理論，該契約對
    被上訴人乙○本不生效力，上訴人依法自不得對被上訴人乙○主張該租賃物返還
    請求權甚明；此外，上訴人復未證明被上訴人乙○有授權被上訴人乙○富與上訴
    人訂立租賃契約，或其與被上訴人乙○間有何租賃關係存在，其執以被上訴人乙
    ○富與被上訴人乙○係兄弟關係即空言渠等應均為租賃契約之當事人云云，尚屬
    無稽，自非可採。而被上訴人乙○富又抗辯其於八十四年間租賃期間屆滿後就已
    搬離系爭房屋，現並未居住在該處，且房屋內之物品亦非其所有等情，核與被上
    訴人乙○所述相符，且上訴人於原審九十一年三月二十八日言詞辯論時（參見原
    審卷第六八頁）亦自陳被上訴人乙○富現在確實未居住在該房屋內，復未能提出
    其他證據證明被上訴人乙○富現仍占有系爭房屋，是被上訴人乙○富辯稱其已自
    該建遷出，應堪採信。從而，上訴人本於租賃契約之法律關係，請求被上訴人返
    還該租賃物，亦無理由，應予駁回。
七、綜上所述，本件如附圖Ａ、Ｂ、Ｃ部分所示未經保存登記之房屋之所有權既仍屬
    訴外人姚進丁所有，而上訴人復未能舉證證明被上訴人乙○富現仍占有系爭房屋
    ，及其與被上訴人乙○間有何租賃關係存在，則上訴人主張依據所有權及租賃契
    約之法律關係，訴請被上訴人應自坐落台南縣新化鎮○○段王公廟小段一二八一
    之二地號土地上之建物即門牌號碼台南縣新化鎮○○路一０八之一號如附圖所示
    Ａ、Ｂ、Ｃ部分交還上訴人，於法尚屬無據，均應予駁回。原審為上訴人敗訴之
    判決，並無不合。上訴意旨指摘原判決不當，求予廢棄改判，為無理由，應予駁
    回。
八、本案事證已臻明確，兩造其餘攻擊防禦及舉證，均毋庸再予審酌，附此敘明。
九、據上論結，本件上訴為無理由，依民事訴訟法第四百三十六條之一第三項、第四
    百四十九條第一項、第七十八條，判決如主文。
中      華      民      國    九十二    年      二      月    二十五    日
                                   臺灣臺南地方法院民事第二庭
~B審判長法官  蔡  美  美
~B      法官  林  育  幟
~B      法官  洪  碧  雀
右正本證明與原本無異。
本件不得上訴。
中      華      民      國    九十二    年      二      月    二十五    日
~B法院書記官  顏  惠  華


司法院資訊處製作；財團法人民間司法改革基金會備份。
